臺灣臺南地方法院刑事判決　　　　　　 95年度交訴字第138號
公　訴　人　臺灣臺南地方法院檢察署檢察官
被　　　告　戊○○
輔　佐　人　丁○○
指定辯護人　本院公設辯護人　甲○○
上列被告因公共危險等案件，經檢察官提起公訴（95年度偵字第
7903號），本院判決如下：
    主  文
戊○○因過失傷害人，處有期徒刑肆月，如易科罰金，以銀元參
佰元即新台幣玖佰元折算壹日；減為有期徒刑貳月，如易科罰金
，以銀元參佰元即新台幣玖佰元折算壹日。又駕駛動力交通工具
肇事，致人受傷而逃逸，處有期徒刑陸月，如易科罰金，以銀元
參佰元即新台幣玖佰元折算壹日；減為有期徒刑參月，如易科罰
金，以銀元參佰元即新台幣玖佰元折算壹日。應執行有期徒刑肆
月，如易科罰金，以銀元參佰元即新台幣玖佰元折算壹日。
    事  實
一、戊○○明知無駕駛執照不得駕車，仍於民國95年3月28日20
    時45分許，駕駛車號ORE-689號重型機車，沿臺南市○○路○
    段由南往北方向行駛，行經西門路4段與立賢路交岔路口處
    時，本應注意車輛行駛時，其行進應遵守燈光號誌之指示；
    紅燈表示車輛禁止通行及駕駛人應注意車前狀況，並隨時採
    取必要之安全措施及汽車行近行人穿越道前，應減速慢行，
    遇有行人穿越時，無論有無交通警察指揮或號誌指示，均應
    暫停讓行人先行通過之交通安全規定。而依當時情形天候晴
    、雖為夜間然有車燈及路燈可供照明、柏油路面、路面乾燥
    、無缺陷亦無障礙物、視距良好、行車管制號誌正常等情，
    並無不能注意之情事，竟疏未注意而闖紅燈行駛，致撞及循
    綠燈號誌行走於立賢路行人穿越道之黃宗保（民國88年10月
    2日出生），黃宗保因而受有：「右腓骨骨折」之傷害，詎
    戊○○肇事後未下車採取救護措施，反而逕自駕車逃逸，將
    黃宗保棄置肇事現場，嗣經警據報後循線查獲。
二、案經黃宗保之母丙○○訴由臺南市警察局第五分局報請臺灣
    臺南地方法院檢察署檢察官偵查起訴。
    理  由
甲、程序部分：
  (一)被告以外之人於審判外之陳述，雖不符刑事訴訟法第159條
    之1至第159條之4之規定，而經當事人於審判程序同意作為
    證據，法院審酌該言詞陳述或書面陳述作成時之情況，認為
    適當者，亦得為證據。刑事訴訟法第159條之5定有明文。經
    查：告訴人丙○○、證人吳孟峰於警詢時之證述，既經被告
    於審判程序中同意作為證據 (見本院卷第103頁)，本院審酌
    該證言作成時之情況，認為適當，自得採為本案之證據。
  (二)按除法律另有規定者外，不問何人，於他人之案件，有為證
  　人之義務；而證人除未滿16歲或因精神障礙，不解具結意義
    及效果者外，應命具結；又證人或鑑定人依法應具結而未具
    結者，其證言或鑑定意見，不得作為證據，刑事訴訟法第17
    6條之1、第186條第1項、第158條之3分別定有明文。又法院
    於審判期日的調查證據程序，關於犯罪事實之調查與證明，
    只能以刑事訴訟法准許之法定證據方法（如被告之供述、人
    證、鑑定、文書、勘驗）為之。而被害人或告訴人係向司法
    警察機關或偵查機關申告犯罪事實之人，並非同法第3條所
    稱之「當事人」，乃當事人以外之第3人，其於我國刑事訴
    訟法中，並非法定列舉之獨立證據方法，除依同法第271條
    之1規定到庭單純陳述意見時，毋庸具結外，若以告訴人或
    被害人所陳親身經歷之被害經過，作為認定犯罪事實之依據
    時，乃居於證人之地位，亦即其證據方法為證人，必須踐行
    有關證人之證據調查程序，除非其有依法不得令其具結之情
    形，否則事實審法院應依同法第186條第1項規定命其具結，
    使告訴人或被害人知悉其有據實陳述之義務，以擔保其證言
    之真實性，若依法應具結而未具結時，該告訴人或被害人有
    關被害事實之陳述，無證據能力，法院不得援其陳述作為判
    決之基礎（94年度台上字第1792號、94年度台上字第1525號
    、94 年度台上字第1001號、94年度台上字第903號、93年度
    台上字第6838號、93年度台上字第5964號裁判意旨參照）。
    查本案卷內告訴人丙○○於檢察官偵查中，就其有關本案被
    害事實所為之證述，依法應具結卻未命具結，揆諸上開規定
    及裁判意旨，應無證據能力，本院不得援引作為本件判決之
    基礎。
乙、實體部分：
一、訊據被告戊○○對於上揭時地無照駕車與被害人黃宗保發生
    車禍肇事，致被害人受有傷害及受傷後逕自離開肇事現場未
    對於被害人施以必要救助行為之事實，並不否認，此部分事
    實且有：
    被告戊○○於偵查之部分自白。
    告訴人丙○○於警詢之指訴。
    郭綜合醫院診斷證明書。
    道路交通事故現場圖、調查報告表(一)(二)、現場照片。
    等件可證，此部分事實當可認定。
二、惟被告矢口否認有過失傷害及肇事逃逸之犯行。
  (1)就過失傷害部分辯稱：
    被害人所受的傷害是骨頭裂開，不是骨折，沒有傷的那麼
      重。
    是告訴人放任被害人黃燈時於道路上亂跑，被告沒有闖紅
      燈之事實。
    告訴人放任小孩子 (指被害人)一個人在路上亂跑，應該
      有過失。云云。
  (2)就肇事逃逸部分辯稱：
    被告肇事當時認為被害人沒有流血，所以才離開現場。
    被告智能不足，對於肇事後離去乙節並不記得。
三、本院審酌：
  (一)告訴人丙○○於警詢中指訴稱：我與我兒子黃宗保看見西門
    路紅燈且車輛均停了，立賢路已亮綠燈，我們才作西向東步
    行穿越行人穿越道等語 (見警卷第3頁)。證人吳孟峰於警詢
    中證稱：我當時在店內工作，聽見後馬上抬頭看，目睹發生
    經過。我看見行人穿越道上有婦女牽著一位小朋友和一位機
    車騎士理論，當時西門路是紅燈號，立賢路是綠燈號誌，機
    車騎士不理婦女就駕車逃逸等語 (見警卷第4頁)。其2人之
    供述互核相符，並無矛盾，當可採信。可證明被告肇事當時
    確有闖紅燈之違規行為。輔佐人雖又辯稱：我有問小北西藥
    房的老闆 (指證人吳孟峰)，他是在車禍發生後聽到爭吵的
    聲音才出來看，我認為證人所言不實在云云，然查證人吳孟
    峰於警詢中已證述明確稱，我「目睹」發生經過；我「馬上
    」抬頭看等語，足認證人吳孟峰於被告駕車撞擊被害人發出
    聲響後，立即抬頭看見肇事現場之狀況；且證人吳孟峰所謂
    「抬頭看目睹經過」及其後之「看見告訴人與被告理論
    」與「西門路是紅燈」等語，並非指「證人抬頭時看見正
    好看見告訴人與被告理論且理論當時是紅燈」之事實，而係
    指「證人抬頭時剛好看見肇事經過且肇事當時西門路是紅燈
    ；並接著看見告訴人與被告理論」之事實。依此被告辯稱證
    人吳孟峰未親眼看見肇事發生時之燈號云云，並不足採。依
    上告訴人與被害人係綠燈時穿越路口行人穿越道及被告闖越
    紅燈以致肇事之事實，已可認定。
  (二)就常情判斷，本件肇事地點為西門路4段與立賢路交岔路口
    處，平時交通流量極大，肇事時間為95年3月28日20時45分
    許，為星期二之下班時間，亦為交通尖峰時段。且被害人肇
    事當時為一年僅6歲之幼童，衡情身為被害人母親之告訴人
    丙○○，似無甘冒幼子遭車輛撞擊之危險，冒險闖越紅燈之
    理，故就常情判斷，被害人闖越紅燈之可能性亦極低。
  (三)被害人黃宗保所受之傷害為「右腓骨骨折」之傷害，此有郭
    綜合醫院95年3月29日出具之診字第097574號診斷證明書附
    卷可稽 (見警卷第8頁)，已足以證明被害人所受者確係「骨
    折」之傷害。被告辯稱被害人所受者非骨折之傷害云云，並
    不足採。至輔佐人於本院96年7月25日準備程序期日，當庭
    以言詞聲請傳喚被害人到庭，以證明被害人傷情非如告訴人
    所述嚴重。惟本院認被害人受有起訴書所載之傷情，已據卷
    附上述郭綜合醫院診斷證明書記載明確，且被害人現為年僅
    8 歲餘之孩童，除依法無法命其具結外，再依其智識，實無
    法判斷其傷情為何。況被告及輔佐人對於郭綜合醫院診斷證
    明書之證據方法並無意見，是本院認此一待證事實已臻明瞭
    ，無再調查之必要，附此敘明。
  (四)被告雖主張其智能障礙，對肇事乙節已不復記憶云云，並提
    出殘障手冊1紙為證。然查：被告所提出之殘障手冊，其上
    殘障類別欄係記載：「智殘」等語；殘障等級欄係記載：「
    輕度」等語，顯示被告僅為輕度智障即因認知、溝通及社交
    能力較常人稍低，日常生活經驗不足，較一般人較容易產生
    不良的適應行為及情緒障礙等情，尚不足以證明被告對於其
    肇事行為不復記憶之事實。且被告所提出之殘障手冊期限僅
    至88年6月29日止，被告並未於期限屆至後續為鑑定，無法
    據此證明被告行為當時確有輕度智障之情形。且查被告於警
    詢中對於詢問警員之問題均能於員警首次詢問時即能明瞭其
    意，不需員警之解釋，且被告對於提問均能切題回答，並無
    答非所問之情形，再被告亦能流利背誦自己之年籍資料與身
    分證字號等情，此有警詢筆錄可稽，實難認被告肇事後有對
    於肇事情節不復記憶之情形。況被告既辯稱：肇事當時認為
    被害人沒有流血，所以才離開現場云云，為何又會有智能不
    足，對於肇事後離去乙節並不記得之情形，顯然2者間互相
    矛盾，足見所辯不足採。再經本院將被告送行政院衛生署嘉
    南療養院為行為時之精神狀態鑑定結果：「鍾員 (指被告)
    意識清楚，對犯行過程之人、時、地、物能清楚陳述，可清
    楚描述當時闖紅燈肇事的行為，也知道自己未遵守交通規則
    .... 就犯行當時並未因精神障礙其他心智缺陷，致使欠缺
    或『顯著』減低其辨識能力行為控制能力 (即未達於心神喪
    失或精神耗弱之程度)」等語，此有該院出具之司法精神鑑
    定報告書附卷可稽 (見本院卷第26-29頁)。已足證被告行為
    當時並無精神耗弱、心神喪失或行為時因精神障礙或其他心
    智缺陷，致不能辨識其行為違法或欠缺依其辨識而行為之能
    力或因此原因致其辨識行為違法或依其辨識而行為之能力，
    顯著減低之情形。依此足認被告辯稱肇事後離去之事實已不
    記得云云即與事實不符，而不足採信。
  (五)綜上所述，足認被告所辯均無非係事後卸責之詞，不足採信
    被告於上揭時地確曾駕車肇事致告訴人受傷及肇事後確有逃
    逸之事實。
  (六)按車輛面對圓形紅燈表示禁止通行，不得超越停止線或進入
    路口；汽車行駛時，駕駛人應注意車前狀況，並隨時採取必
    要之安全措施；汽車行近行人穿越道前，應減速慢行，遇有
    行人穿越時，無論有無交通警察指揮或號誌指示，均應暫停
    讓行人先行通過。被告違規當時之道路交通標誌標線號誌設
    置規則第206條第5款第1目，道路交通安全規則第94條第3項
    、第103條，分別定有明文。本件被告行經具有號誌之交岔
    路口時闖越紅燈，且疏未注意車前狀況，撞擊遵照交通安全
    規則，於行人穿越道上行走，就本件肇事無任何疏失之被害
    人。而依上述當時現場狀況，被告並無不能注意之情形，故
    被告之駕駛行為，顯有應注意、能注意而不注意之疏失。被
    害人因此受有骨折之傷害，其所受之傷害與被告之駕駛行為
    間，自有因果關係。
  (七)此外復有：
    道路交通事故初步分析研判表。
    道路交通事故現場圖。
    道路交通事故調查報告(一)(二)。
    交通事故照片黏貼記錄表。
    交通事故當事人登記聯單。
    舉發違反道路交通事件通知單。
    等件為證，被告犯行已堪認定，應予依法論科。
四、新舊法比較：
  (一)按被告行為後，刑法及刑法施行法業於94年2月2日經總統
　　以華總一義字第09 4000149 01號令修正公布，並於95年7月
  　1日施行（下稱新刑法，修正前刑法下稱舊刑法），參酌最
    高法院95年5月23日刑事庭第8次會議決議，新刑法第2條第1
    項之規定，係規範行為後法律變更所生新舊法律比較適用之
    準據法，於新刑法施行後，應適用新刑法第2條第1項之規定
    ，為「從舊從輕」之比較。
  (二)修正前刑法第41條第1項前段規定易科罰金，得以1元以上3
    元以下折算壹日，又依被告行為時之易科罰金折算標準，修
    正前罰金罰鍰提高標準條例第2條前段（現已刪除）規定，
    就其原定數額提高為100倍折算1日，則本件行為時之易科罰
    金折算標準，至多以銀元300元折算1日，經折算為新臺幣後
    ，應以新臺幣900元折算為1日。惟修正後刑法第41條第1項
    前段則規定易科罰金，得以新臺幣1,000元、2,000元、3,00
    0元折算壹日，以舊法有利被告。而依95年6月14日修正公布
    、同年7月1日施行之刑法施行法第1條之1規定：「中華民國
    94年1月7日刑法修正施行後，刑法分則編所定罰金之貨幣單
    位為新臺幣（第1項）。94年1月7日刑法修正時，刑法分則
    編未修正之條文定有罰金者，自94年1月7日刑法修正施行後
    ，就其所定數額提高為30倍。但72年6月26日至94年1月7日
    新增或修正之條文，就其所定數額提高為3倍（第2項）」。
    考其立法理由，係因應修正後刑法施行後，依修正刑法第33
    條第5款規定，罰金貨幣單位已改為新臺幣，是以分則編各
    罪所定罰金之貨幣單位，自應配合上開規定修正，且新刑法
    施行後既已不再適用「現行法規所定貨幣單位折算新臺幣條
    例」，為使罰金數額趨於一致，避免衍生新舊法比較適用問
    題，以緩和實務適用法律之衝擊，於不變動罰金數額之前提
    下，而為制定（前揭條文立法意旨參照），是適用前揭條文
    之結果，僅貨幣單位由銀元改為新臺幣，其罰金數額實與舊
    刑法時代適用罰金罰鍰提高標準條例第1條額度相同，對於
    被告而言並不發生有利或不利之問題，非屬法律變更，當無
    須就新舊法比較適用，附此敘明。
  (三)修正前刑法第51條規定：「數罪併罰，分別宣告其罪之刑，
    依左列各款定其應執行者：」其中第5款規定：「宣告多數
    有期徒刑者，於各刑中之最長期以上，各刑合併之刑期以下
    ，定其刑期。但不得逾二十年。」修正後刑法第五十一條第
    五款規定：「宣告多數有期徒刑者，於各刑中之最長期以上
    ，各刑合併之刑期以下，定其刑期。但不得逾三十年」比較
    結果，修正後刑法並非較有利於行為人，依刑法第2條第1項
    前段之規定，仍應依修正前刑法，定其應執行之刑（最高法
    院95年第8次刑事庭會議決議參照）。
五、核被告所為，係犯刑法第284條第1項前段之過失傷害罪及第
    185條之4之駕駛動力交通工具肇事致人受傷逃逸罪。被告所
    犯前開2罪間，犯意各別，行為互異，應予分論併罰。被告
    無駕駛執照駕車、行經行人穿越道不依規定讓行人優先通行
    ，因而致被害人受傷，應負過失傷害之刑事責任，應依道路
    交通管理處罰條例第86條第1項之規定，加重其刑。爰審酌
    本件交通事故係因被告之全部過失所致，造成被害人受傷，
    肇事後復未協助救護、旋即逃逸，罔顧他人生命、身體，與
    以經濟狀況不佳為由，拒不與告訴人達成民事和解賠償，未
    賠償被害人損害及被告犯罪後，多次以鬧情緒或未到庭之方
    式，阻礙訴訟程序之進行，經本院通緝始到案，足認其犯後
    態度不佳，並無悔意等一切情狀，量處如主文所示之刑及如
    易科罰金之折算標準。末查被告雖請求為緩刑之宣告，然查
    被告雖無前案紀錄，惟就其犯行矢口否認，且將過失歸究無
    過失之告訴人與被害人，未見其悔意，難認無再犯之虞，故
    本院認為不宜以緩刑之宣告。
六、又被告犯罪之時間，係在96年4月24日之前，且因本院屢次
    傳喚未到庭，經本院於96年7月11日發佈通緝（見本院卷第
    67頁），然被告於發佈通緝後主動到案，此有被告於警詢中
    之供述筆錄 (見本院卷第74頁)及輔佐人於本院中之供述可
    證 (見本院卷第84頁)，是本院仍依中華民國96年罪犯減刑
    條例，各減其宣告刑1/2，並定其應執行之刑及如易科罰金
    之折算標準，如主文所示。
據上論斷，應依刑事訴訟法第299條第1項前段，道路交通管理處
罰條例第86條第1項，刑法第2條第1項、第284條第1項前段、第1
85條之4，修正前刑法第51條第5款、第41條第1項前段，刑法施
行法第1條之1，中華民國96年罪犯減刑條例第2條第1項第3款、
第9條、第10條第1項，廢止前罰金罰鍰提高標準條例第2條，判
決如主文。
本案經檢察官 乙○○ 到庭執行職務
中　　華　　民　　國　　96　　年　　10　　月　　11　　日
　　　　　　　　　    交通法庭  審判長  法　官　張維君
                                        法  官  陳淑勤
                                        法  官  蔡直青
以上正本證明與原本無異。
如不服本判決應於收受本判決後10日內向本院提出上訴書狀，並
應敘述具體理由。如未敘述上訴理由者，應於上訴期間屆滿後20
日內向本院補提理由書狀（均須按他造當事人之人數附繕本）「
切勿逕送上級法院」。
　　　　　　　　　　　　　　　　      　書記官  劉鴻瑛
中　　華　　民　　國　　96　　年　　10　　月　　15　　日
附錄本件論罪科刑依據之法條：
刑  法
第 284 條
因過失傷害人者，處6月以下有期徒刑、拘役或5百元以下罰金
  ，致重傷者，處1年以下有期徒刑、拘役或5百元以下罰金。
從事業務之人，因業務上之過失傷害人者，處1年以下有期徒
  刑、拘役或1千元以下罰金，致重傷者，處3年以下有期徒刑、
  拘役或2千元以下罰金。
第185條之4
駕駛動力交通工具肇事，致人死傷而逃逸者，處 6 月以上 5 年
以下有期徒刑。
